ACORDAO-COMPLETO-2311907

ACÓRDÃO 8532/2019 ATA 30/2019 - PRIMEIRA CÂMARA

VISTOS, relatados e discutidos estes autos de recurso de reconsideração interposto por Vilson Roberto Bastos dos Santos contra o Acórdão 3514/2016-TCU-Primeira Câmara,
ACORDAM os Ministros do Tribunal de Contas da União, reunidos em sessão da Primeira Câmara, diante das razões expostas pelo relator, em:
9.1. conhecer do recurso de reconsideração para, no mérito, dar-lhe provimento parcial, tornando insubsistente o Acórdão 3514/2016-TCU-Primeira Câmara;
9.2. julgar irregulares as contas de Vilson Roberto Bastos dos Santos, com fundamento nos arts. 1º, inciso I, 16, III, "b", 19 e 23, III, da Lei 8.443/1992;
9.3. aplicar a Vilson Roberto Bastos dos Santos a multa prevista no artigo 58, inciso I, da Lei 8.443/1992, no valor de R$ 7.000,00 (sete mil reais) , fixando-lhe o prazo de 15 (quinze) dias, a contar da notificação, para que comprove, perante o Tribunal (art. 214, inciso III, alínea "a", do Regimento Interno) , o recolhimento da dívida ao Tesouro Nacional, atualizada monetariamente desde a data do presente acórdão até a do efetivo recolhimento, se for paga após o vencimento, na forma da legislação em vigor;
9.4. autorizar a cobrança judicial da dívida, caso não atendidas as notificações, nos termos do art. 28, II, da Lei 8.443/1992, c/c o art. 219, inciso II, do Regimento Interno do TCU;
9.5. dar ciência desta deliberação ao recorrente e aos demais interessados.

Recurso de reconsideração em Tomada de Contas Especial.

Primeira Câmara

Prefeitura Municipal de Cruz Alta - RS.

3. Interessados/Responsáveis/Recorrentes:
3.1. Interessado: Secretaria Nacional de Políticas Para Mulheres (05.510.958/0001-46)
3.2. Responsáveis: Município de Cruz Alta - RS (88.775.390/0001-12); Vilson Roberto Bastos dos Santos (XXX.692.780-XX)
3.3. Recorrente: Vilson Roberto Bastos dos Santos (XXX.692.780-XX).

13.1. Ministros presentes: Benjamin Zymler (na Presidência), Walton Alencar Rodrigues (Relator) e Vital do Rêgo.
13.2. Ministros-Substitutos presentes: Augusto Sherman Cavalcanti e Weder de Oliveira.

WALTON ALENCAR RODRIGUES

Ministro José Mucio Monteiro.

Transcrevo a seguir instrução do auditor (peça 48) , que contou com a anuência do corpo diretivo da Secretaria de Recursos (peças 49 e 50) , bem como do Ministério Público junto ao TCU (peça 51) :
"Trata-se de recurso de reconsideração (peça 38) interposto por Vilson Roberto Bastos dos Santos, à época dos fatos prefeito do Município de Cruz Alta, Estado do Rio Grande do Sul, contra o Acórdão 3514/2016-TCU-Primeira Câmara  (peça 24) , cujo dispositivo se transcreve integralmente:
ACORDAM os Ministros do Tribunal de Contas da União, reunidos em Sessão da 1a Câmara, ante as razões expostas pelo Relator e com fundamento nos arts. 1°, inciso I, 16, inciso III, alínea "c", 19, 23, inciso III, 28, inciso II, e 57 da Lei n° 8.443/92, c/c os arts. 209, inciso III, 210 e 214, inciso III, alínea "a", do Regimento Interno, em:
9.1. - excluir o Município de Cruz Alta/RS da relação processual;
9.2. - julgar irregulares as contas de Vilson Roberto Bastos dos Santos e condená-lo ao pagamento da quantia de R$ 83.154,43 (oitenta e três mil, cento e cinquenta e quatro reais e quarenta e três centavos) , fixando-lhe o prazo de 15 (quinze) dias a contar da notificação para comprovar, perante o Tribunal, o recolhimento da dívida aos cofres do Tesouro Nacional, atualizada monetariamente e acrescida dos juros de mora, calculados a partir de 16/11/2010 até a data do efetivo recolhimento, abatendo-se, na oportunidade, a quantia já recolhida em 27/6/2012, no valor de R$ 35.695,70 (trinta e cinco mil, seiscentos e noventa e cinco reais e setenta centavos) ;
9.3. - aplicar a Vilson Roberto Bastos dos Santos multa no valor de R$ 18.000,00 (dezoito mil reais) , com a fixação do prazo de 15 (quinze) dias, a contar da notificação, para que comprove, perante o Tribunal, o recolhimento da dívida aos cofres do Tesouro Nacional, atualizada monetariamente desde a data do presente acórdão até a do efetivo recolhimento, se for paga após o vencimento, na forma da legislação em vigor;
9.4. - autorizar, desde logo, a cobrança judicial das dívidas, caso não atendidas as notificações;
9.5. - encaminhar cópia deste acórdão, acompanhado do relatório e voto que o fundamentam, à Procuradoria da República no Estado do Rio Grande do Sul, para as medidas cabíveis, tendo em vista que o assunto aqui tratado tem relação com o Inquérito Civil Público n° 1.29.016.000099/2012-59.
HISTÓRICO
2.	O processo respeita a tomada de contas especial instaurada pela Secretaria de Políticas das Mulheres (SPM/PR) ante a não comprovação da boa e regular aplicação dos recursos recebidos pelo Município de Cruz Alta, Estado do Rio Grande do Sul, por meio do Convênio SPM 134/2010, cujo objeto consiste na criação de uma plataforma digital multimídia de integração de recursos audiovisuais, mídias interativas e acesso a rede de dados. Na fase interna da persecução de controle administrativo, apuraram se as responsabilidades do Município e do seu prefeito à época dos fatos, ora recorrente. 
3.	Ouvidos os interessados, este Tribunal de Contas da União (TCU) excluiu o Município da relação processual, a despeito do não trazimento aos autos de elementos de convencimento da consecução do objeto ou de meios de prova da apresentação pela Organização Não Governamental (ONG) Centro de Assessoria Vida da prestação de contas à prefeitura municipal, visto que se fez prova da aquisição de bens previstos no plano de trabalho, com o que não se caracterizou desvio de finalidade. 
4.	A Corte reputou o ora recorrente incurso das seguintes irregularidades:  (i) não comprovação do funcionamento da plataforma digital objeto do convênio, (ii) contratação direta, vale dizer, não precedida de licitação, sem amparo legal e (iii) contratação de mão de obra via celebração de termos de parceria ou similares com Oscips, vedada pelo Tribunal em decisões os Acórdãos 246/2015 e 352/2016, ambos do Plenário.
5.	Diante disso, proferiu a decisão vergastada. Importa notar no cômputo do débito a ressarcir se suprimiram dos R$ 100.000,00 repassados pelo concedente R$ 16.845,57 referentes  aquisições de bens pelo Município, juízo conforme  com a sua jurisprudência no sentido de que a comprovação da aquisição de maquinário e equipamentos incorporados ao patrimônio do ente federado e destinados a atividades com escopo conexo autoriza a respectiva elisão parcial do débito.
6.	O interessado vem interpor o recurso ora examinado (peça 38, p. 13) para pedir à Corte que dele conheça, dê-lhe efeito suspensivo e, no mérito, reforme a decisão de sorte a julgar as contas especiais regulares, com a consequente elisão tanto da condenação a ressarcir o erário como da aplicação de multa referidas.
ADMISSIBILIDADE    
7.	Perfilha-se o exame de admissibilidade juntado à peça 39, em que se propõe conhecer do recurso e suspender os subitens 9.2, 9.3 e 9.4 da decisão combatida, acolhido pelo relator do recurso, ministro Walton Alencar Rodrigues (peça 42) .
MÉRITO              
8.	Delimitação
8.1.	Quanto ao mérito do recurso, no essencial é de perquirir:
a)	se é acertado o juízo do Tribunal no sentido de que os elementos probatórios trazidos aos autos não constituem meio de prova da boa aplicação dos recursos pecuniários em foco e se cabe responsabilizar o ora recorrente por tal irregularidade  (nesta instrução, item 9) ;
b)	se é despicienda a elaboração de plano de trabalho da execução do objeto do convênio na hipótese de elaboração de projeto de que constam as especificações de tal objeto (ibid., item 10) ;
c)	se o arrimo em parecer técnico é razão de não responsabilização do ora recorrente pela irregularidade por contratação direta manifestamente irregular por contrária a decisão do TCU (ibid., item 11) ;
d)	se caberia reformar a decisão vergasta por fundada na incursão do ora recorrente em omissão no dever de prestar contas, o que não teria havido (ibid., item 12) .
9.	Da execução física do convênio
i) 	Da questão fática da concretização do objeto do convênio
	Alegação
9.1.	O recorrente assevera (peça 38, p. 6-7 e 10-13) que haveriam sido aplicados bem e regularmente os recursos pecuniários repassados para a execução do objeto do convênio e que isso teria sido comprovado no processo.
9.2.	A plataforma digital objeto do convênio teria sido confeccionada e entregue ao Município tal como acordado. Diversamente do que teria entendido o Tribunal, tal plataforma estaria a funcionar, tal como comprovaria a documentação mencionada no parecer técnico emanado no âmbito do Órgão Concedente trazido à peça 13, p. 5 6. Ter-se-ia asseverado no mesmo parecer, feita "a análise pormenorizada (...) dos Relatórios Físicos do Plano de Trabalho, Bens Adquiridos, Bens Produzidos, SICONV", que "o objeto [do convênio] foi executado a contento" e que "o Convenente atingiu integralmente as metas e objetivos previstos no Termo de Convênio".
9.3.	 Teria sido executado outro objeto do convênio não mencionado na decisão combatida: "a capacitação e a formação de estudantes da rede de ensino e de líderes comunitários do Município para a sensibilização e prevenção da violência contra a mulher (Convênio 22/2010) ". Assim, não teria havido dano ao erário, enriquecimento ilícito ou locupletamento do ora responsável.
9.4.	Conquanto tenha sido apresentada de maneira extemporânea a incompleta, o instrumento de prestação de contas conteria os documentos necessários à comprovação do regular emprego dos recursos pecuniários em foco, tal como "notas e movimentação financeira" (peça 38, p. 10) . 
9.5.	Diante disso, (i) seria descabida a sua condenação a ressarcir o erário, (ii) o valor correspondente ao débito e não seria "líquido ou determinado, sequer determinável" (peça 38, p. 11) e (iii) a decisão vergastada não se teria apontado as irregularidades supostamente praticadas ou "a relação de proporcionalidade entre o cumprimento e o não cumprimento do objeto do referido contrato". 
9.6.	O Município teria recolhido mais de trinta e cinco mil reais aos cofres da União provenientes de aplicações financeiras não utilizadas. 
9.7.	A exclusão da responsabilidade do Município pelo Tribunal também evidenciaria a "inexistência de irregularidades substanciais".
	Análise
9.8.	A alegação não merece prosperar.
9.9.	Como asseverado na fundamentação (peça 25) da decisão vergastada, e como se depreende do exame dos autos, o parecer invocado pelo recorrente se fundou em mera análise de documentos, e não em evidências da entrega de fato da plataforma. Isso não bastasse, posteriormente a própria Secretaria de Política Para as Mulheres no Estado do Paraná (SPM) deliberou por reexaminar a questão e, para tanto, requereu do prestador de contas dados complementares. Nesse espeque, ao contrário do alegado, inexistem elementos que comprovem o efetivo cumprimento do objeto do convênio, ressaltando-se, ainda, que o recorrente não faz prova de qualquer das outras alegações ora apresentadas.
ii) 	Da responsabilização pela execução física do convênio
	Alegação
9.10.	O recorrente assevera (peça 38, p. 7) que não ocupava mais o cargo de prefeito municipal "em 2013 e 2014", razão por que não caberia a sua responsabilização pelas irregularidades supostamente havidas. 
9.11.	Tampouco (peça 38, p. 9-10) estaria ele incumbido diretamente da execução física do objeto do convênio ou da sua fiscalização, visto que tais atividades cumpririam à Coordenadoria de Políticas Setoriais e Direitos Humanos da Prefeitura Municipal. 
9.12.	Não seria cabível no ordenamento jurídico brasileiro a responsabilização objetiva do agente público (peça 38, p. 12) , como disporia o art. 37, § 6o, da Constituição da República. 
	Análise
9.13.	Não assiste razão ao recorrente. 
9.14.	Na qualidade de Prefeito Municipal de Cruz Alta, Estado do Rio Grande do Sul, celebrou ele em 2010 o convênio em foco, como se depreende do termo de convênio acostado à peça 1, p. 39 46. 
9.15.	Repassaram se os recursos pecuniários respectivos numa única parcela, mediante a ordem bancária 2010OB801664, no valor de R$ 100.000,00, emitida em 16/11/2010 (peça 1, p. 66) . Tais valores foram creditados na conta bancária específica para a sua movimentação em 18/11/2010 (peça 1, p.145) e a contrapartida, no valor de R$ 27.744,50, na data de 24/12/2010 (peça 1, p.147) . 
9.16.	O ajuste vigeu no período de 29/6/2010 a 29/2/2012 e previu originalmente a apresentação da prestação de contas até 30/3/2012, conforme Cláusulas Oitava e Décima do termo de ajuste relativas à vigência e ao prazo para apresentação da prestação de contas, alterado pelo Termo Aditivo nº 1 de 26/5/2011 (DOU: 27/5/2011) (peça 1, p.74-76) .  De acordo com o Relatório do Tomador de Contas, apresentou-se a prestação de contas no Siconv somente 17/8/2012 (peça 2, p.8) , tendo a SPM/PR solicitado então à Secretaria de Enfrentamento à Violência, por Despacho de 21/11/2012, análise quanto à execução física do objeto, mediante aprovação de relatórios no Siconv e emissão de Parecer Técnico (peça 1, p.82-83) .
9.17.	Todos esse fatos se deram, portanto, no curso do mandato do ora recorrente. Como assinalado no item 8 da fundamentação da decisão impugnada, "o convênio foi assinado em 2010 e o prazo para prestação de contas expirou em 2012, período no qual a prefeitura se encontrava sob a gestão de Vilson Roberto Bastos dos Santos."
9.18.	Por força de preceito constitucional, acertadamente adota o Tribunal a tese da responsabilidade subjetiva do agente público. Noutras palavras, reputa que não se admite a responsabilidade objetiva em processos de persecução de controle administrativo no concernente às consequências de natureza tanto ressarcitória como sancionatória.  
9.19.	Restou assentado no Acórdão 1830/2006-TCU-Plenário, que é defeso à Corte invocar responsabilidade objetiva do agente público pela prática de atos administrativos. Ali se entendeu que 
a competência do TCU, na inexecução contratual de que decorra dano ao erário federal, é fixada pela existência de conduta dolosa ou culposa de agente público, sem o que a lesão suportada pelos cofres públicos deverá ser sanada por meio da competente ação judicial, fora do âmbito de atuação do TCU.
9.20.	Quanto às consequências de natureza sancionatória, vale reproduzir o seguinte trecho da fundamentação do Acórdão 2006/2006-TCU-Plenário: 
Não se cogita, atualmente, da possibilidade de apenação por esta Corte, sem que se vislumbre a existência de culpa do responsável. A responsabilidade dos agentes que gerem recursos públicos apurada pelo TCU é subjetiva. 
Quantos aos gestores públicos, devem estar presentes os seguintes elementos, para que se possa apená-los: 
a) ação comissiva ou omissiva e antijurídica;
b) existência de dano ou infração a norma legal, regulamentar ou contratual (irregularidade) ; 
c) nexo de causalidade entre a ação e a ilicitude verificada; e 
d) dolo ou culpa (negligência, imprudência ou imperícia) do agente. 
9.21.	Daí que é mandatória a demonstração dos seguintes requisitos para a imputação quer de débito quer de penalidade a agente público: ato ilícito (comissivo ou omissivo) ; dano efetivo (ato concreto) ; culpa lato sensu (negligência, imperícia, imprudência ou dolo) ; nexo de causalidade entre a ocorrência e conduta do agente; capacidade de o agente, com base no parâmetro de um homem médio, identificar a ilicitude do fato.
9.22.	Na hipótese de falta de elementos de comprovação da aplicação regular de recursos públicos pecuniários federais este Tribunal não carece de indícios ou provas de sua não-aplicação ou de sua aplicação irregular, pois em tal caso se presume a irregularidade.   Trata-se de presunção relativa, portanto suscetível de elisão mediante apresentação de prova em contrário - consistente em elementos de comprovação da aplicação dos recursos, ônus do gestor destes.
9.23.	Dito doutro modo, em matéria de gestão de recursos públicos, o ônus da prova é invertido. De conseguinte, para que sejam julgadas regulares suas contas deve o Responsável produzir e juntar aos autos elementos probatórios suficientemente robustos para fazer ver cabalmente não apenas as despesas realizadas mas também o nexo causal entre estas e os recursos repassados para sua realização.
9.24.	Pois estatui o parágrafo único do art. 70 da Constituição da República:
Prestará contas qualquer pessoa física ou jurídica, pública ou privada, que utilize, arrecade, guarde, gerencie ou administre dinheiros, bens e valores públicos ou pelos quais a União responda, ou que, em nome desta, assuma obrigações de natureza pecuniária.
9.25.	A jurisprudência da Corte, em consonância também com o disposto no art. 93 do Decreto-Lei 200, de 25 de fevereiro de 1967, c.c. o art. 66, do Decreto no 93.872, de 23 de dezembro de 1986, é pacífica no sentido de que compete ao gestor comprovar a boa e regular aplicação dos recursos públicos, conforme entendimento assentado nos seguintes julgados: Acórdãos TCU n°s 11/97-Plenário; 87/97-2ª Câmara; 234/95-2ª Câmara; 291/96-2ª Câmara; 380/95-2ª Câmara; e Decisões n°s 200/93-Plenário; 225/95 -2ª Câmara; 545/92-Plenário. 
9.26.	O Supremo Tribunal Federal sempre se posicionou no sentido de que, em Direito Financeiro, cabe ao administrador público provar que não cometeu irregularidades a eles eventualmente imputadas:
Em Direito Financeiro, cabe ao ordenador de despesas provar que não é responsável pelas infrações, que lhe são imputadas, das leis e regulamentos na aplicação do dinheiro público." (MS 20.335/DF, Relator Min. MOREIRA ALVES, DJU 25/2/1983) 
9.27.	Vale citar elucidativo trecho da fundamentação da Decisão 225/2000 ¿ 2a Câmara, da lavra do Relator Ministro Adylson Motta:
A não-comprovação da lisura no trato de recursos públicos recebidos autoriza, a meu ver, a presunção de irregularidade na sua aplicação. Ressalto que o ônus da prova da idoneidade no emprego dos recursos, no âmbito administrativo, recai sobre o gestor, obrigando-se este a comprovar que os mesmos foram regularmente aplicados quando da realização do interesse público. (...) 
Há que se destacar, ainda, que, além do dever legal e constitucional de prestar contas do bom e regular emprego dos recursos públicos recebidos, devem os gestores fazê-lo demonstrando o estabelecimento do nexo entre o desembolso dos referidos recursos e os comprovantes de despesas realizadas com vistas à consecução do objeto acordado. Assim, é imperioso que, com os documentos apresentados com vistas a comprovar o bom emprego dos valores públicos, seja possível constatar que eles foram efetivamente utilizados no objeto pactuado, de acordo com os normativos legais e regulamentares vigentes.
9.28.	A falta da comprovação mencionada no parágrafo precedente reveste de presunção juris tantum (relativa, ou que admite prova em sentido contrário) de autenticidade e de veracidade da imputação de causação de prejuízo ao erário. 
9.29.	Noutras palavras, por força do disposto no art. 70 da Lei Maior, a não comprovação aludida faz prova presuntiva da imputação à ora recorrente da causação do prejuízo ao erário constatado. Colhe-se da lição de Plácido e Silva em sua obra Vocabulário Jurídico (28a ed. Rio de Janeiro: Forense, 2010, p. 1124) :
PROVA PRESUNTIVA. É a que se firma numa determinação legal, que se constitui em prova por determinação legal.
E, neste caso, salvo para tornar desfeita ou para a anular, o que cabe à parte contrária, quando se trata de presunção relativa, a menção da presunção legal dispensa o encargo da prova, desde que ela própria a produz.
9.30.	O recorrente não opõe às constatações consistentes em indícios de não aplicação regular dos recursos em foco mediante apresentação de possíveis contraprovas.
10.	Da não elaboração do plano de trabalho do convênio
	Alegação
10.1.	O recorrente assevera (peça 38, p. 8-10) que "o próprio projeto relativo ao convênio trouxe todas as especificações necessárias" e "deu ensejo à aprovação do convênio", com o que o plano de trabalho se fez despiciendo.
	Análise
10.2.	Não é prosperar a alegação.
10.3.	Por plano entende-se todo e qualquer conjunto sistemático de atividades levado a cabo com o intuito de concretizar uma ação. Um plano de trabalho consiste numa ferramenta mediante a qual se pode ordenar e sistematizar a informação considerada relevante para realizar um trabalho. Tal espécie de guia propõe uma forma de interrelacionar os recursos disponíveis, quer humanos, financeiros, materiais ou tecnológicos.
10.4.	As ações ou medidas que figuram no plano de trabalho podem ser seguidas, controladas e avaliadas pelo responsável; desta forma, se se verificar que a organização esteja longe de cumprir com os seus objetivos, há a possibilidade de proceder a alterações na forma como este é conduzido e dar cabo das retificações necessárias. 
10.5.	Não se pode admitir, como se sugere, a desnecessidade ou não obrigatoriedade da elaboração de plano de trabalho. Tal fato impediria a verificação da correspondência entre a execução física e a execução financeira do convênio mediante o estabelecimento do nexo de causalidade entre os itens integrantes do objeto a ser executado mediante o convênio e os recursos pecuniários repassados para tanto.
10.6.	Nessa hipótese, inexistiria o instrumento fundamental de checagem das execuções física e financeira do convênio. Não é por motivo diverso que consta do art. 2o, inciso II, da Instrução Normativa da Secretaria do Tesouro Nacional (IN STN) 1, de 15/1/1997, que o plano de trabalho é integrado por "descrição completa do objeto a ser executado" (grifou se) . 
11.	Da responsabilização pala contratação direta feita irregularmente
	Alegação
11.1.	O recorrente assevera (peça 38, p. 8 10) que os "encarregados pela pasta executora do convênio" teriam embasado seu entendimento de que a licitação prévia à contratação a celebrar "não era necessária", à luz da legislação de regência, em "parecer jurídico nesse sentido".
	Análise
11.2.	Não assiste razão ao recorrente.
11.3.	O Tribunal tem entendido (e.g. Acórdão 2540/2009-TCU-Primeira Câmara, 2753/2008-2ª Câmara e 1801/2007-Plenário) que a responsabilidade do gestor não é afastada na situação relatada pelo Recorrente, pois a ele cabe a decisão sobre a prática do ato administrativo eventualmente ilegal. Quer dizer, o fato de ter agido com respaldo em parecer técnico ou jurídico não tem o condão de lhe impor a prática de ato manifestamente irregular, visto que lhe ele cabe em última instância decidir sobre a conveniência e oportunidade de praticar atos administrativos, especialmente os concernentes a contratações, que gerarão despesas de pagamento.
11.4.	No caso, como se notou no relatório (peça 26) da decisão guerreada, estava o ora recorrente de contratação de serviços mediante contraprestação pecuniária, vedada pelo Acórdão 352/2016-TCU-Plenário: "Não há amparo legal para a contratação de mão de obra mediante a celebração de termos de parceria com Oscip ou de instrumentos congêneres (convênios, termos de colaboração, termos de fomento) com entidades sem fins lucrativos."
12.	Do suposto esteio do julgamento na não apresentação do instrumento de prestação de contas
	Alegação
12.1.	Assere-se (peça 38, p. 9 11) que seria descabida a imputação de não apresentação da prestação de contas completa consistente relativa ao convênio aludido. Os documentos juntados ao instrumento de prestação de contas teriam sido trazidos aos autos, dentre eles "os dados correspondentes como notas e movimentação financeira".
12.2.	Salienta, ainda, que importaria mais o fato de haver sido executado fisicamente o objeto do convênio.
	Análise
12.3.	O recorrente carece de razão. 
12.4.	Em primeiro lugar, diversamente do alegado, ele não demonstrou a execução do objeto do convênio, como se viu no item 9 desta instrução.
12.5.	Em segundo, a decisão vergastada como se verifica da leitura tanto da sua fundamentação (peça 26) como do seu dispositivo (peça   24) , não se fundou na hipótese de omissão no dever de presar contas como causa do julgamento de  irregularidade de contas de controle administrativo externo, prevista no art. 1°, inciso I, 16, inciso III, alínea a, da Lei 8.443, de 1996, mas sim na alínea c do mesmo artigo. 
13.	Da fixação do valor da multa aplicada
	Alegação
13.1.	O recorrente sustenta (peça 38, p. 13) o descabimento do valor da multa aplicada, por desarrazoado e desproporcional e a falta de exposição na fundamentação da decisão combatida das razões do estabelecimento do seu quantum.
	Análise
13.2.	Não é de prosperar a alegação.
13.3.	A fixação do valor da multa prevista no art. 57 da Lei 8.443, de 1992, até o limite nele estabelecido, a saber o valor de débito imputado, é atribuição desta Corte no exercício do poder discricionário da Administração. Resultante de uma dosimetria da punição pecuniária a aplicar juízo da reprovabilidade da conduta ante as circunstâncias do caso concreto.
13.4.	A gradação do valor pecuniário da punição a aplicar em caso de conduta reprovável está estabelecida no art. 267 do  Regimento Interno desta Corte.  A feitura da dosimetria do valor até cem  por cento do montante a que se refere o artigo é atribuição desta Corte no exercício do seu juízo da reprovabilidade da conduta ante as circunstâncias do caso concreto.  
13.5.	Cumpre observar que a aferição do grau de gravidade de uma conduta constitui tarefa fortemente subjetiva. Observa-se o limite estabelecido no art. 57 da Lei 8.443, de 1992, constitui intervalo bastante amplo de arbitramento do valor da multa a aplicar, o que torna a escolha de um valor até seu extremo máximo uma tarefa de índole também subjetiva. Dessa forma, não se pode negar o caráter discricionário que é inerente ao arbitramento do valor da multa em questão.
13.6.	No caso concreto, o valor da multa aplicado está conforme com os limites estabelecidos aludidos e distante do seu limite máximo. A gravidade da culpabilidade do Responsável restou caracterizada  tanto  pelas irregularidades enumeradas no item 4 desta instrução.
CONCLUSÃO
14.	Das análises anteriores conclui-se que:
a)	é acertado o juízo de que os elementos probatórios trazidos aos autos não constituem meio de prova da boa aplicação dos recursos pecuniários em foco e se cabe responsabilizar o ora recorrente por tal irregularidade;
b)	não é despicienda a elaboração de plano de trabalho da execução do objeto do convênio na hipótese de elaboração de projeto de que constam as especificações de tal objeto (ibid., item 10) ;
c)	o arrimo em parecer técnico carece do condão afastar a responsabilização do ora recorrente pela irregularidade por contratação direta manifestamente irregular porque contrária a decisão do TCU;
d)	a decisão vergasta não se funda na incursão do ora recorrente em omissão no dever de prestar contas, motivo por que descabe a sua reforma sob alegação de que tal fato não se teria dado.
PROPOSTA DE ENCAMINHAMENTO
15.	Do exposto, propõe-se, com fundamento nos arts. 32 e 33, inciso I,  da Lei 8.443, de 16/6/1992:
a)	conhecer do recurso e, no mérito, desprovê-lo;
b)	notificar da decisão sobrevinda o recorrente e os demais interessados notificados do Acórdão impugnado, sem deixar de anexar ao expediente de notificação cópia do relatório e da fundamentação da decisão." 
Tendo em vista a apresentação de alegações recursais adicionais (peça 47) , determinei a análise destas por meio de despacho (peça 52) . Transcrevo a seguir trecho da nova instrução (peça 53) em que são analisados os novos argumentos recursais. Tal instrução contou com a anuência do corpo diretivo da Secretaria de Recursos (peças 54 e 55) , bem como do Ministério Público junto ao TCU (peça 56) :
"MÉRITO              
10.1.	Quanto ao mérito das alegações recursais adicionas, é de perquirir se os documentos anexados à peça 47 se prestam para comprovar a execução física do objeto do convênio identificado no item 2 desta instrução.
	Alegações
10.2.	Em adição à alegação condensada nos subitens 9.1 a 9.7 da instrução juntada à peça 48, saber a de que haveriam sido aplicados bem e regularmente os recursos pecuniários repassados para a execução do objeto do convênio e que isso teria sido comprovado no processo, o recorrente assevera (peça 47, p. 1) que os documentos ora juntados "comprovam de forma definitiva o funcionamento da plataforma visual objeto do presente processo".
10.3.	A pedido Órgão Concedente teria sido instaurado inquérito policial federal a fim de investigar, dentre outras possíveis irregularidades, a consistente na suposta não concretização do objeto do convênio. No curso da investigação, emitiu-se o laudo juntado à peça 47, p. 3 7, comprovaria "de maneira inequívoca que a plataforma digital foi criada e posta na rede mundial de computadores, cumprindo assim integralmente o objeto do convênio".
10.4.	A "[a]ta de análise de [a]provação de [c]ontas [f]inal - Convênio 814/2010 e [ilegível] aditivos 004/2011 e 012/2011", trazida à peça 47, p. 8-23, se prestaria para provar o pleno funcionamento da plataforma, visto que seus subscritores são servidores do Município, portanto "dotados de fé pública". 
10.5.	As impressões de telas de computadores trazidas à peça 47, p. 24 35, possibilitariam a verificação conclusiva do pleno funcionamento da plataforma.
	Análise
10.6.	Não é de ter por concretizado o objeto do convênio.
10.7.	Desnecessário verificar a autenticidade da pretensa fotocópia de laudo pericial, trazida aos autos sem autenticação por cartório de títulos e documentos. Pois, dentre diversos trechos ilegíveis porque encobertos, um é fundamental para estabelecer o nexo de causalidade entre os recursos pecuniários do convênio e a execução do seu objeto, a saber todo a resposta para o seguinte quesito (peça 47, p. 6) : "se é possível verificar se os códigos constantes da mídia da fl. 289 foram escritos à época da execução do convênio, ou se há possibilidade de terem sido escritos em período posterior a 2012".
10.8.	Acresça-se a isso as datas em que a página teria sido acessada mediante a rede mundial de computadores registrada em tabela exibida no mesmo laudo (peça 47, p. 4) , todas posteriores à época em que cumpria executar o objeto do convênio. Como se verifica no quadro do Plano de Trabalho do convênio trazido à peça 1, p. 18, o período de sua execução é de doze meses; tal como sua vigência, estabelecida em sua cláusula oitava (peça 1, p. 44) , a contar da data de sua assinatura, havida em 2010 (peça 1, p. 46) .
10.9.	Diante da impossibilidade de estabelecer o nexo de causalidade referido, as demais alegações fazem se igualmente inacolhíveis. O funcionamento da plataforma, que se intenta provar mediante declaração de servidores em ata e fotografias de tela de computador, pode ter sido viabilizado com recursos pecuniários doutra origem. 
10.10.	Não são demasiadas as observações de que (i) a mencionada ata diz respeito reunião para a análise de ajuste diverso: "[C]onvênio n. 014/2010 e seus respectivos termos aditivos" (peça 47, p. 8) e (ii) as fotos aludidas, por si sós, não comprovam nem o período em que teriam sido feitas nem o custeio de sua elaboração mediante emprego dos recursos pecuniários em foco.
CONCLUSÃO
11.	Das análises anteriores conclui-se que os documentos anexados à peça 47 não se prestam para comprovar a execução física do objeto do convênio identificado no item 2 desta instrução.
PROPOSTA DE ENCAMINHAMENTO
12.	Do exposto, propõe-se, com fundamento nos arts. 32 e 33, inciso I, da Lei 8.443, de 16/6/1992, mantém se a proposta feita na instrução aposta à peça 48, a saber:
a)	conhecer do recurso e, no mérito, desprovê-lo;
b)	notificar da decisão sobrevinda o recorrente e os demais interessados notificados do Acórdão impugnado, sem deixar de anexar ao expediente de notificação cópia do relatório e da fundamentação da decisão."
	É o relatório.

8.1. Guilherme Rodrigues Carvalho Barcelos (85529/OAB-RS), Saul Westphalen Neto (83945/OAB-RS) e outros.

Procurador Marinus Eduardo De Vries Marsico.

TOMADA DE CONTAS ESPECIAL. CONVÊNIO. DÉBITO. MULTA. RECURSO DE RECONSIDERAÇÃO. CONHECIMENTO. LAUDO DA POLICIA FEDERAL APTO A COMPROVAR A EXECUÇÃO DO OBJETO. CONTRATAÇÃO IRREGULAR. PROVIMENTO PARCIAL. CONTAS IRREGULARES. MULTA.

TOMADA DE CONTAS ESPECIAL (TCE)

Secretaria de Recursos (SERUR); Secretaria de Controle Externo de Tomada de Contas Especial (SecexTCE).

Trata-se de recurso de reconsideração interposto por Vilson Roberto Bastos dos Santos, prefeito do Município de Cruz Alta/RS, contra o Acórdão 3514/2016-TCU-Primeira Câmara, prolatado em processo de tomada de contas especial instaurada pela Secretaria de Políticas das Mulheres (SPM/PR) ante a não comprovação da boa e regular aplicação dos recursos recebidos pelo Município de Cruz Alta, por meio do Convênio SPM 134/2010.
O objeto da avença era a criação de uma plataforma digital multimídia de integração de recursos audiovisuais, mídias interativas e acesso a rede de dados. Na fase interna da TCE foram apuradas as responsabilidades do Município e do recorrente.  
Por meio do acórdão recorrido, o TCU condenou Vilson Roberto Bastos dos Santos em débito e multa em decorrência das seguintes irregularidades: (i) não comprovação do funcionamento da plataforma digital objeto do convênio, (ii) contratação direta, sem amparo legal e (iii) contratação de mão de obra via celebração de termos de parceria ou similares com Oscips, vedada pela jurisprudência do Tribunal.
Em seu recurso e alegações adicionais (peças 38 e 47, respectivamente) , o prefeito argumenta que:
ainda que extemporânea e incompleta, a prestação de contas contém os documentos necessários à comprovação da boa e regular aplicação dos recursos, descaracterizando a responsabilidade a ele imputada;
diversamente do que concluiu o TCU, a plataforma digital, objeto do convênio, estaria a funcionar, tal como comprova a documentação mencionada no parecer técnico emanado no âmbito do Concedente, trazido à peça 13, p. 5-6;
foi executado outro objeto do convênio não mencionado na decisão combatida: "a capacitação e a formação de estudantes da rede de ensino e de líderes comunitários do Município para a sensibilização e prevenção da violência contra a mulher". Assim, não houve dano, enriquecimento ilícito ou locupletamento do recorrente.
a exclusão do Município do rol de responsáveis evidencia a inexistência de irregularidades substanciais;
o projeto relativo ao convênio trouxe todas as especificações necessárias e deu ensejo à sua aprovação, com o que o plano de trabalho se fez dispensável;
não pode ser responsabilizado pelas irregularidades identificadas pois não ocupava mais o cargo de prefeito em 2013 e 2014;
não estava incumbido diretamente da execução física do objeto do convênio ou da sua fiscalização. Tais atividades eram da Coordenadoria de Políticas Setoriais e Direitos Humanos da Prefeitura Municipal;
parecer jurídico elaborado pelos "encarregados pela pasta executora do convênio", no sentido de que não era necessário realizar licitação para a contratação embasou o seu posicionamento;
o valor da multa aplicada é descabido, por desarrazoado e desproporcional, pela falta de exposição na fundamentação da decisão combatida das razões do estabelecimento do seu valor.
A unidade técnica e o Ministério Público junto ao TCU concluem pelo não provimento do recurso. Feito este breve histórico dos fatos, passo a analisar os argumentos apresentados.
Estando os autos em meu gabinete, o recorrente apresentou novos elementos de defesa (peças 58 a 63) . O primeiro deles é nova cópia do laudo da Polícia Federal (peça 60) , que na versão anterior existente nos autos (peça 47) possuía rasuras, o que não permitiu sua análise pela unidade técnica.  
A defesa demonstra ainda que tal laudo de perícia criminal (informática) , atestando ter sido implantada na internet a plataforma digital objeto do convênio em análise, foi um dos elementos a fundamentar a seguinte conclusão da 4ª Seção do Tribunal Regional Federal da 4º Região (peça 62) , para absolver o recorrente:
"Quanto ao objeto do Convênio 134/2010 (criação de Plataforma Digital) replicado no convênio 014/2010 (município com o CAV) colhe-se dos autos a análise realizada pelo perito criminal Átila Leites Romero, dando conta da sua criação e entrada em funcionamento no segundo semestre de 2011 e que a plataforma ficou em operação até pelo menos setembro de 2012 (evento 330 - Laudo 9 deste feito eletrônico) . "
A mesma decisão absolve ainda o recorrente quanto à contratação, sem licitação, da ONG Centro de Assessoria Vida, que ocorreu por meio de celebração de "subconvênio", por estar amparada em parecer jurídico e por concluir que não há prova da atuação dolosa dos réus naquela ação penal.
Uma vez apresentado breve histórico dos fatos, passo a decidir.
Ratifico o exame de admissibilidade em que conheci do recurso (despacho de peça 42) , uma vez preenchidos os requisitos processuais aplicáveis à espécie.
Quanto ao mérito, acolho as provas apresentadas para concluir que a plataforma digital, objeto do convênio 014/2010, foi efetivamente implementada. De fato, o laudo pericial da Polícia Federal (peça 60) trata claramente do tema e conclui que a plataforma foi efetivamente desenvolvida, atingiu os objetivos propostos e que:
" (...) não foram encontradas inconsistências que indicassem alterações de datas. Ou seja, aparentemente os códigos foram escritos durante a vigência do convênio. "
Sendo assim, deve ser afastado o débito originalmente imputado a Vilson Roberto Bastos dos Santos.
No entanto, observo que os novos elementos de defesa trazidos pelo recorrente não são aptos a afastar as irregularidades relacionadas à contratação, sem licitação, da ONG Centro de Assessoria Vida.
Quanto ao argumento de que pareceres o induziram ao erro, a jurisprudência do TCU é no sentido de que a responsabilidade do gestor não é afastada na situação relatada pelo recorrente, pois a ele cabe a decisão sobre a prática do ato administrativo eventualmente ilegal. 
O fato de ter agido com respaldo em parecer técnico ou jurídico não tem o condão de lhe impor a prática de ato manifestamente irregular. Coube ao prefeito, em última instância, a decisão sobre a conveniência e oportunidade de praticar atos administrativos, especialmente os concernentes a contratações que geraram despesas custeados por recursos repassados pela União. 
Diante do princípio da independência das instâncias, o fato de ter sido absolvido em ação penal não o socorre. Apesar de não restar caracterizada a ação dolosa pelo TRF-4, no caso em questão, o recorrente autorizou a contratação vedada pelo Acórdão 352/2016-TCU-Plenário: não há amparo legal para a contratação de mão de obra mediante a celebração de termos de parceria com Oscip ou de instrumentos congêneres com entidades sem fins lucrativos.
Diante desses elementos, conheço do presente recurso para, no mérito, dar-lhe provimento parcial, de modo a afastar o débito imputado a Vilson Roberto Bastos dos Santos. Entretanto, o julgamento pela irregularidade das contas deve ser mantido, alterando-se o fundamento para os arts. 1º, inciso I, 16, III, "b", 19 e 23, III, da Lei 8.443/1992. A contratação irregular deve ser sancionada por meio da multa prevista no art. 58 daquela Lei.
Feitas essas considerações, voto por que o Tribunal acolha a minuta de acórdão que ora submeto à deliberação do colegiado.
TCU, Sala das Sessões Ministro Luciano Brandão Alves de Souza, em 27 de agosto de 2019.
WALTON ALENCAR RODRIGUES 
Relator